臺灣高等法院臺南分院刑事判決
110年度上訴字第428號
                                    110年度上訴字第429號
上  訴  人  臺灣臺南地方檢察署檢察官
被      告  甲○○
上列上訴人因被告違反毒品危害防制條例案件，不服臺灣臺南地
方法院109年度訴字第477、731號中華民國110年3月2日第一審判
決（起訴案號：臺灣臺南地方檢察署109年度毒偵字第691、780
、1150、1256、1260號），提起上訴，本院判決如下：
    主  文
上訴駁回。
    理  由
一、公訴意旨略以：被告甲○○分別基於施用第一級毒品海洛因、
    第二級毒品甲基安非他命之犯意，分別為下列犯行：（一）
    於民國108年12月11日10時10分為臺灣臺南地方檢察署（下
    稱臺南地檢署）觀護人採尿回溯96小時內之某時，在不詳地
    點，施用第二級毒品甲基安非他命1次。（二）於108年12月
    18日凌晨0時45分為警採尿回溯96小時內之某時，在不詳地
    點，以不詳方式，施用第一級毒品海洛因1次。（三）於109
    年1月18日某時，在高雄市○○區○○街000巷00號4樓租屋處，
    以不詳方式，施用第一級毒品海洛因1次。（四）於109年2
    月1日中午12時許，在臺南市安南區○○路旁某車上，以將海
    洛因捲入香菸內點燃吸食方式，施用第一級毒品海洛因1次
    。（五）於109年3月1日下午某時許，在臺南市○○區○○○0號
    住處內，以將海洛因及甲基安非他命混合摻入香菸內點火後
    吸食煙霧之方式，同時施用第一級毒品海洛因、第二級毒品
    甲基安非他命1次等語。因認被告涉犯毒品危害防制條例第1
    0條第1項、第2項之施用第一、二級毒品罪嫌。
二、按起訴之程序違背規定者，應諭知不受理之判決，並得不經
    言詞辯論為之，刑事訴訟法第303條第1款、第307條分別定
    有明文。此所稱之起訴之程序違背規定，係指檢察官提起公
    訴之訴訟行為於程序上有違法律之規定而言。而提起公訴之
    訴訟行為是否於程序上有違法律規定，原則上，固是以起訴
    時所存在之事項及法律規定為判斷，惟檢察官起訴後始發生
    之情事變更事由，致法院不能為實體審理及判決亦屬「起訴
    之程序違背規定」（最高法院109年度台上字第3826號判決
    意旨參照）。
三、次按毒品危害防制條例於108年12月17日修正，並於109年1
    月15日公布，依同條例第36條規定，除同條例第24條之施行
    日期，由行政院定之外（現尚未施行），同條例第20、23條
    等規定，已於本案被告行為後之同年7月15日施行。茲就現
    行毒品危害防制條例規定適用情形說明如下：
（一）犯施用第一級、第二級毒品罪者，檢察官應聲請法院裁定
      觀察、勒戒；且觀察、勒戒等處遇執行完畢釋放後，3年
      後再犯施用第一級、第二級毒品罪者，應再啟觀察、勒戒
      等處遇程序，修正後毒品危害防制條例第20條第1項、第3
      項分別定有明文。而於該條例施行前所犯施用第一級、第
      二級毒品案件，於修正施行後，偵查中之案件，由檢察官
      依修正後規定處理之，該條例第35條之1第1款亦有明文。
      次由該條例第20條第3項之修正理由略謂：施用毒品者具
      「病患性犯人」之特質，如觀察、勒戒或強制戒治執行完
      畢釋放後，3年後始再有施用毒品行為，足見其有戒除毒
      癮之可能，宜再採以觀察、勒戒方式戒除其身癮及以強制
      戒治方式戒除其心癮之措施，為能放寬觀察、勒戒或強制
      戒治制度之適用時機，以協助施用者戒除毒癮等旨，而第
      23條第2項之修正理由則為「配合修正條文第20條第3項規
      定，爰修正第2項規定」，可見該2規定彼此間確具連動關
      係，且立法者顯然有意藉由此次修法以放寬觀察、勒戒或
      強制戒治制度，當亦同時限縮對施用毒品者依法追訴處罰
      之範圍。另依第23條第2項之文義解釋，可知被告再犯（
      含3犯以上）第10條之罪，如距最近1次犯同罪經依第20條
      第1項、第2項規定令觀察、勒戒或強制戒治執行完畢釋放
      後3年內，固應依法追訴，惟如已逾3年，即應再令觀察、
      勒戒，且不因其間是否另犯該罪經起訴、判刑或執行而有
      不同，方足落實此次寬厚刑事政策之變革，且不逾越第23
      條第2項有關起訴程式要件之法條文義（最高法院109年度
      台上字第3098號、第3240號判決意旨、109年度台上大字
      第3826號裁定意旨可資參照）。
（二）87年5月20日毒品危害防制條例公布施行後之刑事政策，
      對於施用毒品者，已揚棄純粹的犯罪觀，雖強調「除刑不
      除罪」之理念，認為施用毒品者具有「病患性犯人」之特
      質，惟囿於當時戒治及醫療體系均不完整、專業人員欠缺
      且戒毒知識尚有不足，社會大眾仍視施用毒品者為「犯人
      」而非「病患」，暨相關戒毒及事後之追蹤、輔導配套措
      施亦不完備，其刑事政策明顯將施用毒品者偏向「犯人」
      身分處理，導致監獄人滿為患，且施用毒品人口不減反增
      。為此，戒毒政策不得不改弦易轍，開始正視施用毒品者
      實屬「病患」之特質。先於97年新增毒品危害防制條例第
      24條附命完成戒癮治療緩起訴制度，確立「附命完成戒癮
      治療緩起訴處分」及「觀察、勒戒或強制戒治」雙軌治療
      模式。本次修正之毒品危害防制條例第20條第3項及第23
      條第2項，雖僅將原條文之再犯期間由「5年」改為「3年
      」，惟鑑於將施用毒品者監禁於監獄內，僅能短期間防止
      其接觸毒品，因慣用毒品產生之「心癮」根本無法根除，
      並慮及毒品危害防制條例施行多年累積之戒毒經驗及實效
      ，暨逐步擴充之醫療、戒癮機構、專業人力、社區支援系
      統等資源，尤以本次毒品危害防制條例第24條修正，擴大
      檢察官對施用毒品者附條件緩起訴處分之範圍，使其能視
      個案具體情形給予適當多元社區處遇。本次修正後對於施
      用毒品者之思維，自應與時俱進，擺脫以往側重於「犯人
      」身分之處罰，著重其為「病患」之特質，並以「治療」
      疾病為出發點，重新評價前揭所謂「3年後再犯」之意義
      。
（三）毒品戒除不易，須經長期且持續之治療，施用毒品者既被
      視為「病患性犯人」，最佳處遇方式即為治療。對於施用
      毒品者之治療方式，有機構外之處遇（如自行赴醫院戒癮
      、附命完成戒癮治療緩起訴處分等），或機構內之觀察、
      勒戒或強制戒治；至對施用毒品者科以刑罰，無非在運用
      刑罰之一般預防功能以嚇阻毒品之施用。監獄為執行場所
      而非戒癮專責機構，針對施用毒品者及其再犯之特性，法
      務部於106年12月5日頒訂之「科學實證之毒品犯處遇模式
      計畫」，目的即是積極引進地區醫療體系之協助，提供毒
      癮戒治，落實社區追蹤輔導及治療之銜接，俾修復創傷、
      預防再犯。惟刑罰因涉及人身自由之基本權，故於施用毒
      品初犯時皆以傳統之機構外或機構內處遇方式治療，如再
      施用毒品時，始科以刑事責任。而當刑罰處遇仍不能有效
      幫助施用毒品者改善惡習時，即表示無法以此方式發揮治
      療效果，若繼續施以刑罰只具懲罰功能，不僅無法戒除毒
      癮，更漸趨與社區隔離，有礙其復歸社會。基於憲法應保
      障人民之生存權，及根據每個國民生存照顧需要提供基本
      給付之理念，為協助施用毒品者戒除毒癮復歸社會，對於
      經監獄監禁處遇後仍再犯之施用毒品者，更應恢復以機構
      內、外之治療協助其戒除毒癮。此即本次修正毒品危害防
      制條例第20條第3項關於施用毒品者所謂「3年後再犯」係
      何所指之立法真諦。除檢察官優先適用第24條命附條件緩
      起訴處分處遇（不論幾犯，亦無年限）外，對於施用毒品
      初犯者，應適用第20條第1項、第2項為機構內之觀察、勒
      戒或強制戒治；若於上開機構內處遇執行完畢釋放後，於
      「3年內再犯」者，依第23條第2項規定，應依法追訴；倘
      於「3年後再犯」自應再回歸到傳統醫療體系機構內重為
      觀察、勒戒或強制戒治之治療。是對於戒除毒癮不易者，
      唯有以機構內、外處遇及刑事制裁等方式交替運用，以期
      能控制或改善其至完全戒除毒癮。
（四）綜上，對於毒品危害防制條例第20條第3項及第23條第2項
      所謂「3年後（內）再犯」，自應跳脫以往窠臼，以「3年
      」為期，建立「定期治療」之模式。其規定中所謂「3年
      後再犯」，只要本次再犯（不論修正施行前、後）距最近
      1次觀察、勒戒或強制戒治執行完畢釋放，已逾3年者，即
      該當之，不因其間有無犯第10條之罪經起訴、判刑或執行
      而受影響等旨（最高法院109年度台上大字第3826號裁定
      、109年度台上字第3826號判決意旨參照）。　　
四、至於修正後之毒品危害防制條例第35條之1第2款固規定：「
    審判中之案件，由法院或少年法院（地方法院少年法庭）依
    修正後規定處理；依修正後規定應為不起訴處分或不付審理
    之裁定者，法院或少年法院（地方法院少年法庭）應為免刑
    之判決或不付審理之裁定。」，另該條款之立法說明舉例略
    謂：「若該等案件於修正施行前已繫屬於法院或少年法院（
    地方法院少年法庭）者，『為求程序之經濟，法院或少年法
    院（地方法院少年法庭）應依修正施行後之規定處理，即應
    依職權為觀察、勒戒或強制戒治之裁定』」等語，似欲透過
    立法說明由法院依職權裁定觀察、勒戒或強制戒治，以替代
    第20條第1項、第2項所定應由檢察官提出觀察、勒戒或強制
    戒治之聲請云云。惟「起訴程序違背規定」既及於起訴後規
    定，法院當不能「為求程序之經濟」便宜行事，而應保障起
    訴至審判中程序均合規定之當事人程序正義，一方面尊重檢
    察官選擇依聲請觀察、勒戒或命附戒癮條件緩起訴處分等裁
    量權，另方面亦賦予施用毒品者於偵查中陳述適合之戒癮治
    療或戒毒處遇之機會，以保障病患型犯人之陳述權，始與落
    實此次修法寬厚刑事政策變革之意旨相符；反之，倘依毒品
    危害防制條例第35條之1規定立法說明舉例由法院逕行依職
    權裁定觀察、勒戒等語，於第一審判處施用毒品罪刑而由被
    告上訴至第二審情形，此時倘依該說明舉例，由法院逕依職
    權定觀察、勒戒確定，如被告始再撤回上訴，則罪刑與觀察
    、勒戒皆須執行，無異二罰，縱可彼此折抵，然已使罪刑執
    行及觀察、勒戒處遇之目的混淆衝突，更與此次修法考量施
    用毒品者具「病患性犯人」之特質，放寬觀察、勒戒或強制
    戒治制度適用時機之寬厚目的，扞挌不符；從而，前開依毒
    品危害防制條例第35條之1規定立法說明舉例由法院逕行依
    職權裁定觀察、勒戒等語，自非允當，不宜採用。
五、經查：
（一）被告上開施用第一、二級毒品犯行，業據被告於偵查及原
      審審理時坦承不諱，並有台灣檢驗科技股份有限公司108
      年12月27日濫用藥物檢驗報告、臺南地檢署108年12月11
      日施用毒品犯尿液檢體監管紀錄表、台灣檢驗科技股份有
      限公司109年2月10日濫用藥物檢驗報告、臺南地檢署109
      年1月20日施用毒品犯尿液檢體監管紀錄表、高雄市政府
      警察局湖內分局毒品案尿液對照表、尿液採驗同意書、正
      修科技大學超微量研究科技中心109年2月5日尿液檢驗報
      告、臺南地檢署109年2月3日施用毒品犯尿液檢體監管紀
      錄表、台灣檢驗科技股份有限公司109年2月14日濫用藥物
      檢驗報告、臺南地檢署109年3月2日施用毒品犯尿液檢體
      監管紀錄表、台灣檢驗科技股份有限公司109年3月16日濫
      用藥物檢驗報告各1份為證，足堪認定。
（二）被告前因施用毒品案件，經臺灣臺南地方法院（下稱原審
      法院) 以95年度毒聲字第8號裁定觀察、勒戒後，於95年4
      月6日執行完畢釋放出所。被告其後並無再受「觀察、勒
      戒或強制戒治」等保安處分之裁判及執行，有臺灣高等法
      院被告前案紀錄表可證。本件被告被訴各次施用第一、二
      級毒品之行為時間如上所述，均距其最近一次觀察、勒戒
      執行完畢釋放（即95年4月6日）後，已逾3年，縱被告在
      此期間曾犯施用毒品之罪經起訴、判刑或執行，惟依前述
      規定及說明，仍屬毒品危害防制條例第20條第3項所規定
      之「3年後再犯」，不因被告於其間曾先後多次因施用毒
      品案件經起訴、判刑或執行而受影響，不得逕行起訴，是
      以訴追條件仍有欠缺。
（三）本件雖在修正生效前之109年6月19日起訴繫屬法院，有原
      審法院收文章戳可參（見原審卷第7頁），但起訴後審判
      中已在109年7月15日修法生效，因法律修正之情事變更，
      起訴後發生訴追條件欠缺，致起訴程序違背規定，該程序
      違背規定之瑕疵，無從於審判中補正，法院應不能為實體
      審理及判決，應依刑事訴訟法第303條第1款規定諭知不受
      理判決。故原審以相同認定，不經言詞辯論，而逕行諭知
      不受理判決，自無違誤。
六、駁回上訴之理由：
（一）檢察官上訴意旨略以：本案被告甲○○施用毒品之時間分別
      係108年12月間起至109年3月間止，共5次，檢察官於109
      年4月16日、同年6月15日提起公訴，並繫屬於原審法院，
      是本案於毒品危害防制條例修正施行前，既已繫屬於法院
      ，依修正後毒品危害防制條例第20條第3項、第35條之1第
      2款規定及上開立法說明，原審自應依職權為觀察、勒戒
      或強制戒治之裁定，是原審判決公訴不受理容有違誤 等
      語。
（二）經查，檢察官上訴意旨關於本案被告因距觀察、勒戒執行
      完畢釋放3年後再犯，適用新法結果，應有再受觀察、勒
      戒之機會乙節之論述，誠屬卓見，且經最高法院大法庭10
      9年度台上大字第3826號裁定揭示可按，目前司法實務已
      形成明確見解；另毒品危害防制條例第35條之1第2款前段
      所稱「依修正後規定處理」，就本次再犯第10條之罪，距
      最近1次觀察、勒戒或強制戒治執行完畢釋放後，已逾3年
      者，法院得視個案情形，就依職權裁定令被告入勒戒處所
      觀察、勒戒，或依刑事訴訟法第303條第1款規定為不受理
      之判決，擇一適用，亦經最高法院大法庭109年台抗大字
      第1771號刑事裁定表示見解，是原審法院依刑事訴訟法第
      303條第1款規定為不受理之判決，並無不當。
（三）從而，檢察官上訴意旨以原審未裁定被告送觀察、勒戒，
      指摘原判決不當，請求撤銷原判決，並無理由，應予駁回
      ，並不經言詞辯論為之。
據上論斷，應依刑事訴訟法第368條、第372條，判決如主文。
本案經臺灣臺南地方檢察署檢察官許嘉龍、蔡宗聖提起公訴、同
署檢察官黃慶瑋提起上訴。
中　　華　　民　　國　　110 　年　　4 　　月　　14　　日
                  刑事第四庭    審判長法  官  郭玫利
                                      法  官  蔡廷宜
                                      法  官  曾子珍
以上正本證明與原本無異。
施用第一級毒品罪部分，如不服本判決應於收受送達後20日內向
本院提出上訴書狀，其未敘述上訴理由者，並得於提起上訴後20
日內向本院補提理由書（均須按他造當事人之人數附繕本）「切
勿逕送上級法院」。
其餘不得上訴。
　　　　　　　　　　　　　　　　　　　書記官  李淑惠
中　　華　　民　　國　　110 　年　　4 　　月　　14　　日